# Tipos de objetos \index{objetos} \label{objetos}

En \proglang{R} existen varios tipos de objectos que permiten que el usuario pueda almacenar la información para realizar procedimientos estadísticos y gráficos. Los principales objetos en \proglang{R} son vectores, matrices, arreglos, marcos de datos y listas. A continuación se presentan las características de estos objetos y la forma para crearlos.

## Vectores \index{vector}

Los vectores vectores son arreglos ordenados en los cuales se puede almacenar información de tipo numérico (variable cuantitativa), alfanumérico (variable cualitativa) o lógico (`TRUE` o `FALSE`), pero no mezclas de éstos. La función de \proglang{R} para crear un vector es `c()` y que significa concatenar; dentro de los paréntesis de esta función se ubica la información a almacenar. Una vez construído el vector se acostumbra a etiquetarlo con un nombre corto y representativo de la información que almacena, la asignación se hace por medio del operador `<-` entre el nombre y el vector.

A continuación se presenta un ejemplo de cómo crear tres vectores que contienen las respuestas de cinco personas a tres preguntas que se les realizaron.

```{r}
edad <- c(15, 19, 13, NA, 20)
deporte <- c(TRUE, TRUE, NA, FALSE, TRUE)
comic.fav <- c(NA, 'Superman', 'Batman', NA, 'Batman')
```

El vector `edad` es un vector cuantitativo y contiene las edades de las 5 personas. En la cuarta posición del vector se colocó el símbolo `NA` que significa \textit{Not Available} debido a que no se registró la edad para esa persona. Al hacer una asignación se acostumbra a dejar un espacio antes y después del operador `<-` de asignación. El segundo vector es llamado `deporte` y es un vector lógico que almacena las respuestas a la pregunta de si la persona practica deporte, nuevamente aquí hay un `NA` para la tercera persona. El último vector `comic.fav` contiene la información del cómic favorito de cada persona, como esta variable es cualitativa es necesario usar las comillas `' '` para encerrar las respuestas. 

```{block2, type='rmdwarning'}
Cuando se usa `NA` para representar una información \textit{Not Available} no se deben usar comillas.
```

```{block2, type='rmdnote'}
Es posible usar comillas sencillas `'foo'` o comillas dobles `"foo"` para ingresar valores de una variable cualitativa.
```

Si se desea ver lo que está almacenado en cada uno de estos vectores, se debe escribir en la consola de \proglang{R} el nombre de uno de los objetos y luego se presiona la tecla \textit{enter} o \textit{intro}, al realizar esto lo que se obtiene se muestra a continuación.

```{r}
edad
deporte
comic.fav
```

```{block2, type='rmdnote'}
Para recuperar el valor almacenado dentro un vector se usan corchetes `[]` y dentro la posición o posiciones que interesan.
```

### Ejemplo {-}
Si queremos extraer la edad de la tercera persona escribimos el nombre del vector y luego `[3]` para indicar la tercera posición de `edad`, a continuación el código.

```{r}
edad[3]
```

Si queremos conocer el cómic favorito de la segunda y quinta persona, escribimos el nombre del vector y luego, dentro de los corchetes, escribimos otro vector con las posiciones 2 y 5 que nos interesan así `[c(2, 5)]`, a continuación el código. 

```{r}
comic.fav[c(2, 5)]
```

Si nos interesan las respuestas de la práctica de deporte, excepto la de la persona 3, usamos `[-3]` luego del nombre del vector para obtener todo, excepto la tercera posición.

```{r}
deporte[-3]
```

## Matrices
Las matrices \index{matrices} son arreglos rectangulares de filas y columnas con información numérica, alfanumérica o lógica. Para construir una matriz se usa la función `matrix( )`. Por ejemplo, para crear una matriz de 4 filas y 5 columnas (de dimensión $4 \times 5$) con los primeros 20 números positivos se escribe el código siguiente en la consola.

```{r}
mimatriz <- matrix(data=1:20, nrow=4, ncol=5, byrow=FALSE)
```

El argumento `data` de la función sirve para indicar los datos que se van a almacenar en la matriz, los argumentos `nrow` y `ncol` sirven para definir la dimensión de la matriz y por último el argumento `byrow` sirve para indicar si la información contenida en `data` se debe ingresar por filas o no. Para observar lo que quedó almacenado en el objeto `mimatriz` se escribe en la consola el nombre del objeto seguido de la tecla \textit{enter} o \textit{intro}.

```{r}
mimatriz
```

```{block2, type='rmdnote'}
Para recuperar el valor almacenado en la fila `f` y columna `c` de una matriz se usan corchetes `[f, c]` y dentro el número de fila y número de columna que nos interesan.
```

### Ejemplo {-}
Si queremos extraer el valor almacenado en la fila 3 y columna 4 usamos el siguiente código.
```{r}
mimatriz[3, 4]
```

Si queremos recuperar __toda__ la fila 2 usamos el siguiente código.
```{r}
mimatriz[2, ]  # No se escribe nada luego de la coma
```

Si queremos recuperar __toda__ la columna 5 usamos el siguiente código.
```{r}
mimatriz[, 5]  # No se escribe nada antes de la coma
```

Si queremos recuperar la matriz original sin las columnas 2 y 4 usamos el siguiente código.
```{r}
mimatriz[, -c(2, 4)]  # Las columnas de interes se indican como vector
```

Si queremos recuperar la matriz original sin la fila 1 ni columna 3 usamos el siguiente código.
```{r}
mimatriz[-1, -3]  # Las columnas de NO interese se indican como vector
```

## Arreglos \index{arreglo} \index{array}

Un arreglo arreglo es una matriz de varias dimensiones con información numérica, alfanumérica o lógica. Para construir una arreglo se usa la función `array( )`. Por ejemplo, para crear un arreglo de $3 \times 4 \times 2$ con las primeras 24 letras minúsculas del alfabeto se escribe el siguiente código.

```{r}
miarray <- array(data=letters[1:24], dim=c(3, 4, 2))
```

El argumento `data` de la función sirve para indicar los datos que se van a almacenar en el arreglo y el argumento `dim` sirve para indicar las dimensiones del arreglo. Para observar lo que quedó almacenado en el objeto `miarray` se escribe en la consola lo siguiente.

```{r}
miarray
```

```{block2, type='rmdnote'}
Para recuperar valores almacenados en un arreglo se usan también corchetes y dentro las coordenadas del objeto de interés.
```

### Ejemplo {-}
Si queremos extraer la letra almacenada en la fila 1 y columna 3 de la segunda capa de `miarray` usamos el siguiente código.
```{r}
miarray[1, 3, 2]  # El orden es importante
```

Si queremos extraer la segunda capa completa usamos el siguiente código.
```{r}
miarray[,, 2]  # No se coloca nada en las primeras posiciones
```

Si queremos extraer la tercera columna de todas las capas usamos el siguiente código.
```{r}
miarray[, 3,]  # No se coloca nada en las primeras posiciones
```


## Marco de datos \index{marco de datos} \index{data.frame} \label{marcodatos}

El marco de datos marco de datos o _data frame_ es uno de los objetos más utilizados porque permite agrupar vectores con información de diferente tipo (numérica, alfanumérica o lógica) en un mismo objeto, la única restricción es que los vectores deben tener la misma longitud. Para crear un marco de datos se usa la función `data.frame( )`, como ejemplo vamos a crear un marco de datos con los vectores `edad`, `deporte` y `comic.fav` definidos anteriormente.

```{r}
mimarco <- data.frame(edad, deporte, comic.fav)
```

Una vez creado el objeto `mimarco` podemos ver el objeto escribiendo su nombre en la consola, a continuación se muestra lo que se obtiene.

```{r}
mimarco
```

De la salida anterior vemos que el marco de datos tiene 3 variables (columnas) cuyos nombres coinciden con los nombres de los vectores creados anteriormente, los números consecutivos al lado izquierdo son sólo de referencia y permiten identificar la información para cada persona en la base de datos.

```{block2, type='rmdnote'}
Para recuperar las variables almacenadas en un marco de datos se puede usar el operador `$` o corchetes `[]`.
```

### Ejemplo {-}
Si queremos extraer la variable `deporte` del marco de datos `mimarco` usamos el siguiente código.
```{r}
mimarco$deporte  # Util si el nombre es corto
```

Otra forma de recuperar la variable edad es indicando la columna donde se encuentra la variable
```{r}
mimarco[, 2]  # Util si recordamos su ubicacion
```


## Listas \index{lista} \index{list}

Las listas son otro tipo de objeto muy usado para almacenar objetos de diferente tipo. La instrucción para crear una lista es `list( )`. A continuación vamos a crear una lista que contiene tres objetos: un vector con 5 números aleatorios llamado `mivector`, una matriz de dimensión $6 \times 2$ con los primeros doce números enteros positivos llamada `matriz2` y el tercer objeto será el marco de datos `mimarco` creado en el apartado anterior. Las instrucciones para crear la lista requerida se muestran a continuación.

```{r}
set.seed(12345)
mivector <- runif(n=5)
matriz2 <- matrix(data=1:12, ncol=6)
milista <- list(E1=mivector, E2=matriz2, E3=mimarco)
```

La función `set.seed` de la línea número 1 sirve para fijar la semilla de tal manera que los números aleatorios generados en la segunda línea con la función `runif` sean siempre los mismos. En la última línea del código anterior se construye la lista, dentro de la función `list` se colocan los tres objetos `mivector`, `matriz2` y `mimarco`. Es posible colocarle un nombre especial a cada uno de los elementos de la lista, en este ejemplo se colocaron los nombres `E1`, `E2` y `E3` para cada uno de los tres elementos. Para observar lo que quedó almacenado en la lista se escribe `milista` en la consola y el resultado se muestra a continuación.

```{r}
milista
```

## EJERCICIOS {-}
Use funciones o procedimientos (varias líneas) de \proglang{R} para responder cada una de las siguientes preguntas.

1. Construya un vector con la primeras 20 letras MAYÚSCULAS usando la función LETTERS.

2. Construya una matriz de $10 \times 10$ con los primeros 100 números positivos pares.

3. Construya una matriz identidad de dimension $3 \times 3$. Recuerde que una matriz identidad tiene sólo unos en la diagonal principal y los demás elementos son cero.

4. Construya una lista con los anteriores tres objetos creados.

2. Construya un marco de datos o data frame con las respuestas de 3 personas a las preguntas: (a) ¿Cuál es su edad en años? (b) ¿Tipo de música que más le gusta? (c) ¿Tiene usted pareja sentimental estable?

3. ¿Cuál es el error al correr el siguiente código? ¿A qué se debe?

```{r, echo = TRUE, eval=F}
edad <- c(15, 19, 13, NA, 20)
deporte <- c(TRUE, TRUE, NA, FALSE, TRUE)
comic.fav <- c(NA, 'Superman', 'Batman', NA, 'Batman')
matrix(edad, deporte, comic.fav)
```


