# Medidas de variabilidad

En este capítulo se mostrará cómo obtener las diferentes medidas de variabilidad con \proglang{R}.

Para ilustrar el uso de las funciones se utilizará la base de datos llamada __aptos2015__, esta base de datos cuenta con 11 variables registradas a apartamentos usados en la ciudad de Medellín. Las variables son: 

1. `precio`: precio de venta del apartamento (millones de pesos),
2. `mt2`: área del apartamento ($m^2$),
3. `ubicación`: lugar de ubicación del aparamentos en la ciudad (cualitativa),
4. `estrato`: nivel socioeconómico donde está el apartamento (2 a 6),
5. `alcobas`: número de alcobas del apartamento,
6. `banos`: número de baños del apartamento,
7. `balcon`: si el apartamento tiene balcón (si o no),
8. `parqueadero`: si el apartamento tiene parqueadero (si o no),
9. `administracion`: valor mensual del servicio de administración (millones de pesos),
10. `avaluo`: valor del apartamento en escrituras (millones de pesos),
11. `terminado`: si el apartamento se encuentra terminado (si o no).

A continuación se presenta el código para definir la url donde están los datos, para cargar la base de datos en R y para mostrar por pantalla un encabezado (usando `head`) de la base de datos.

```{r}
url <- 'https://raw.githubusercontent.com/fhernanb/datos/master/aptos2015'
datos <- read.table(file=url, header=T)
head(datos)  # Para ver el encabezado de la base de datos
```

## Rango \index{rango} \index{range}
Para calcular el rango de una variable cuantitativa se usa la función `range`. Los argumentos básicos de la función `range` son dos y se muestran abajo.

```{r, eval=F}
range(x, na.rm)
```

La función `range` entrega el valor mínimo y máximo de la variable ingresada y el valor de rango ($max - min$) se puede obtener restando del máximo el mínimo.


### Ejemplo {-}
Suponga que queremos obtener el rango para la variable precio de los apartamentos.

Para obtener el rango usamos el siguiente código.

```{r}
range(datos$precio)
max(datos$precio) - min(datos$precio)
```
Del resultado anterior podemos ver que los precios de todos los apartamentos van desde `r min(datos$precio)` hasta `r max(datos$precio)` millones de pesos, es decir, el rango de la variables precio es `r max(datos$precio)-min(datos$precio)` millones de pesos.

### Ejemplo {-}
Suponga que queremos obtener nuevamente el rango para la variable precio de los apartamentos pero diferenciando por el estrato.

Primero vamos a crear una función auxiliar llamada `myrange` que calculará el rango directamente ($max - min$). Luego vamos a partir la información de los precios por cada estrato usando `split`, la partición se almacenará en la lista `precios`. Finalmente se aplicará la función `myrange` a la lista `precios` para obtener los rangos del precio por estrato socioeconómico. El código para realizar esto se muestra a continuación.

```{r}
myrange <- function(x) max(x) - min(x)
precios <- split(datos$precio, f=datos$estrato)
sapply(precios, myrange)
```
De los resultados podemos ver claramente que a medida que aumenta de estrato el rango (variabilidad) del precio de los apartamentos aumenta. Apartamentos de estrato bajo tienden a tener precios similares mientras que los precios de venta para apartamentos de estratos altos tienden a ser muy diferentes entre si.













