# Ingresando datos a R 

En este capítulo se muestra como ingresar datos a R.

## Usando la consola

La función `readline` básica de R sirve para escribir un mensaje en la consola y solicitar al usuario una información que luego se puede utilizar para realizar alguna operación.

Abajo se muestra un código de R que el lector puede copiar y pegar en un script. <font color="Fuchsia">El código se debe ejecutar línea por línea y no en bloque</font>.

La primera línea solicita el nombre del usuario y lo almacena automáticamente en la variable `my_name`. La segunda línea solicita la edad y la almacena en la variable `my_age`. La tercera se asegura que la edad se convierta a un número entero. La cuarta instrucción, escrita en varias líneas, saluda y entrega la edad del usuario en el próximo año.

```{r eval=FALSE}
my_name <- readline(prompt="Ingrese su nombre: ")
my_age  <- readline(prompt="Ingrese su edad en años: ")
my_age  <- as.integer(my_age) # convert character into integer

print(paste("Hola,", my_name, 
            "el año siguiente usted tendra", 
            my_age + 1, 
            "años de edad."))
```


## Usando ventana emergente con __svDialogs__

El paquete __svDialogs__ se puede utilizar para crear ventanas emergentes con un mensaje y solicitando información que luego se puede utilizar para realizar alguna operación.

Abajo se muestra un código de R que el lector puede copiar y pegar en un script. <font color="Fuchsia">El código se puede ejecutar en bloque</font>.

Este ejemplo hace lo mismo que el ejemplo anterior pero con la ventaja de abrir una ventana emergente para mostrar un mensaje y solicitar alguna información. Lo primero que se debe hacer es cargar el paquete __svDialogs__, si aún no lo ha instalado puede hacer escribiendo 

```{r eval=FALSE}
install.packages("svDialogs") # Para instalar el paquete
library(svDialogs)            # Para usar el paquete

my_name <- dlgInput(message="Ingrese su nombre: ")$res
my_age  <- dlgInput(message="Ingrese su edad en años: ")$res
my_age  <- as.integer(my_age) # convert character into integer

print(paste("Hola,", my_name, 
            "el año siguiente usted tendra", 
            my_age + 1, 
            "años de edad."))
```





