# Vectorización de funciones {#vecfun}

R trabaja de forma vectorizada, eso significa que la mayoría de procedimientos (o funciones) quedan vectorizadas por naturaleza y por esa razón podemos evaluar una función en un único valor o en un vector, y el resultado será el resultado esperado.

Sin embargo, en algunas situaciones la vectorización no está garantizada y por eso al evaluar nuestra función en un vector, el resultado no coincide con lo esperado. En el siguiente ejemplo vamos a ver un caso de una función __NO vectorizada__.

### Ejemplo {-}
Construya una función que reciba los coeficientes de una ecuación de segundo grado $ax^2+bx+c=0$ y que entregue las dos raices.

__Solución__

Recordemos que la solución de una ecuación de segundo grado es:

$$
x = \frac{-b \pm \sqrt{b^2-4ac}}{2a}
$$

Vamos a crear la función solicitada así:

```{r}
raices1 <- function(a, b, c) {
  raiz1 <- (-b - sqrt(b^2-4*a*c)) / (2*a)
  raiz2 <- (-b + sqrt(b^2-4*a*c)) / (2*a)
  return(c(raiz1, raiz2))
}
```

Ahora vamos a probar la función `raices1` para tres casos pero lo vamos a realizar de forma individual. Los tres casos son:

- $x^2+4x=0$.
- $x^2+x+2=0$.
- $x^2+2x-3=0$.

```{r}
raices1(a=1, b=4, c=0)
raices1(a=1, b=3, c=2)
raices1(a=1, b=2, c=-3)
```

Ahora vamos a probar nuestra función ingresando los tres valores de $a$, $b$ y $c$ en forma de vectores así:

```{r}
raices1(a=c(1, 1, 1), 
        b=c(4, 3, 2), 
        c=c(0, 2, -3))
```

Al ver la salida vemos que el resultado no es el esperado, si salen los números pero NO en el orden que esperamos, eso nos podría confundir a nosotros y a los nuevos usuarios de nuestra función `raices1`.

¿Qué debemos hacer para garantizar la vectorización?

## Forma 1: asegurando la vectorización desde el origen

Lo primero es crear una función auxiliar que reciba un [vector]{style="background-color:#D6F7C6"} y no valores separados. Es decir, la función recibe los tres valores por medio del vector `x` y luego dentro de la función se crean los valores `a`, `b` y `c` necesarios. A continuación la función auxiliar.

```{r}
raiz_aux <- function(x) {
  a <- x[1]
  b <- x[2]
  c <- x[3]
  raiz1 <- (-b - sqrt(b^2-4*a*c)) / (2*a)
  raiz2 <- (-b + sqrt(b^2-4*a*c)) / (2*a)
  return(c(raiz1, raiz2))
}
```

La clave para crear la función vectorizada `raices2` es que ella reciba los valores de los coefientes por separado, internamente se construya un matriz `m` con los valores individuales (o vectores) que ingrese al usuario, y a esa matriz `m` se le aplique por filas la función auxiliar `raiz_aux` para obtener las raices. Abajo el código para la nueva versión de la función pero vectorizada.

```{r}
raices2 <- function(a, b, c) {
  m <- cbind(a, b, c)
  res <- apply(X=m, MARGIN=1, FUN=raiz_aux)
  rownames(res) <- c("raiz 1", "raiz 2")
  return(t(res))
}
```

Esta nueva función funciona bien si el usuario ingresa los coeficientes de una sola ecuación $ax^2+bx+c=0$ o si ingresa los coeficientes de varias ecuaciones. Hagamos pruebas para asegurarnos de la vectorización.

```{r}
raices2(a=1, b=4, c=0)
raices2(a=1, b=3, c=2)
raices2(a=1, b=2, c=-3)

raices2(a=c(1, 1, 1), 
        b=c(4, 3, 2), 
        c=c(0, 2, -3))
```

## Forma 2: usando `Vectorize`

Hay una función básica llamada `Vectorize` que nos ayuda a crear funciones vectorizadas. Vamos a aplicar la función `Vectorize` sobre la función original `raices1` para vectorizarla, a continuación el código:

```{r}
raices3 <- Vectorize(raices1)
```

Vamos a probar esta tercera versión de la función.

```{r}
raices3(a=c(1, 1, 1), 
        b=c(4, 3, 2), 
        c=c(0, 2, -3))
```

De la salida anterior vemos que los resultados de las funciones vectorizadas `raices2` y `raices3` coinciden.

```{block2, type="rmdwarning"}
¿Cuál de las dos opciones de vectorización es mejor?
```

## Comparando los tiempos de procesamiento

Vamos a comparar los tiempos de procesamiento para 50 pruebas usando la función `microbenchmark`. Abajo el código necesario para la comparación.

```{r comp_vectorizacion, fig.height=4, fig.width=6, fig.align='center'}
library(microbenchmark)

res <- microbenchmark(vect_origen = raices2(a=1, b=4, c=0),
                      vect_Vector = raices3(a=1, b=4, c=0),
                      times = 50L)
res
plot(res, col=c("tomato", "deepskyblue1"))
```

Los resultados anterior muestran que no hay mucha diferencia entre los tiempos de procesamiento de ambas funciones.

```{block2, type="rmdwarning"}
En este ejemplo los tiempos de procesamiento fueron parecidos, es importante comparar siempre las funciones vectorizadas de origen y con `Vectorize` para elegir la mejor opción.
```

## Otros recursos para aprender sobre vectorización

- R inferno: https://www.burns-stat.com/pages/Tutor/R_inferno.pdf.
- R bloggers: https://www.r-bloggers.com/2019/04/vectorizing-functions-in-r-is-easy-2/
- Usando purrr: https://thatdatatho.com/vectorization-r-purrr/
- Otro recurso: https://cnuge.github.io/post/vectorize_r/
- Jim Hester: https://www.jimhester.com/post/2018-04-12-vectorize/

