# Funciones básicas de R

En este capítulo se presentarán algunas funciones básicas y útiles de \proglang{R} para realizar diversas tareas.

## Operadores de asignación \index{asignación}
En \proglang{R} se pueden hacer asignación de varias formas, a continuación se presentan los operadores disponibles para tal fin.

- `<-`: este es el operador de asignación a izquierda, es el más usado y recomendado.
- `->`: este es el operador de asignación a derecha, no es frecuente su uso.
- `=`: el símbolo igual sirve para hacer asignaciones pero __NO__ se recomienda usarlo.
- `<<-`: este es un operador de asignación global y sólo debe ser usado por usuarios avanzados.

A continuación se presentan ejemplos de cómo usar los tres primeros operadores de asignación.

```{r}
a <- 5.3 # Recomended
4.6 -> b # It is not usual
age = 25 # Not recomended
```

## Operaciones básicas \index{operaciones básicas}
En \proglang{R} se pueden hacer diversas operaciones usando operadores binarios. Este tipo de operadores se denomina binarios porque actuan entre dos objetos, a continuación el listado.

- `+`: operador binario para sumar.
- `-`: operador binario para restar.
- `*`: operador binario para multiplicar.
- `/`: operador binario para dividir.
- `^`: operador binario para potencia.
- `%/%`: operador binario para obtener el cociente en una división (número entero).
- `%%`: operador binario para obtener el residuo en una división.


A continuación se presentan ejemplos de cómo usar las anteriores funciones.

```{r}
6 + 4  # Para sumar dos números
a <- c(1, 3, 2)
b <- c(2, 0, 1)  # a y b de la misma dimensión
a + b  # Para sumar los vectores a y b miembro a miembro
a - b  # Para restar dos vectores a y b miembro a miembro
a * b  # Para multiplicar
a / b  # Para dividir
a ^ b  # Para potencia
7 %/% 3  # Para saber las veces que cabe 3 en 7
7 %% 3  # Para saber el residuo al dividir 7 entre 3
```

## Pruebas lógicas \index{pruebas lógicas}
En \proglang{R} se puede verificar si un objeto cumple una condición dada, a continuación el listado de las pruebas usuales.

- `<`: para saber si un número es menor que otro.
- `>`: para saber si un número es mayor que otro.
- `==`: para saber si un número es igual que otro.
- `<=`: para saber si un número es menor o igual que otro.
- `>=`: para saber si un número es mayor o igual que otro.

A continuación se presentan ejemplos de cómo usar las anteriores funciones.

```{r}
5 < 12  # ¿Será 5 menor que 12?
# Usando vectores
a <- c(1, 3, 2)
b <- c(2, 0, 1)
a > b  # Comparación término a término
a == b  # Comparación de igualdad término a término
```

## Operadores lógicos \index{operadores lógicos}
En \proglang{R} están disponibles los operadores lógicos negación, conjunción y disyunción. A continuación el listado de los operadores entre los elementos `x` e `y`.

```{r, eval=F}
!x  # Negación de x
x & y  # Conjunción entre x e y
x && y
x | y  # Disyunción entre x e y
x || y
xor(x, y)
```









