# Funciones básicas de R

En este capítulo se presentarán algunas funciones básicas y útiles de \proglang{R} para realizar diversas tareas.

## Operadores de asignación \index{asignación}
En \proglang{R} se pueden hacer asignación de varias formas, a continuación se presentan los operadores disponibles para tal fin.

- `<-` este es el operador de asignación a izquierda, es el más usado y recomendado.
- `->` este es el operador de asignación a derecha, no es frecuente su uso.
- `=` el símbolo igual sirve para hacer asignaciones pero __NO__ se recomienda usarlo.
- `<<-` este es un operador de asignación global y sólo debe ser usado por usuarios avanzados.

### Ejemplo {-}
Almacene los valores 5.3, 4.6 y 25 en los objetos `a`, `b` y `age` respectivamente, use diferentes símbolos de asignación.

Para hacer lo solicitado se podría usar el siguiente código.

```{r}
a <- 5.3 # Recomended
4.6 -> b # It is not usual
age = 25 # Not recomended
```

## Operaciones básicas \index{operaciones básicas}
En \proglang{R} se pueden hacer diversas operaciones usando operadores binarios. Este tipo de operadores se denomina binarios porque actuan entre dos objetos, a continuación el listado.

- `+` operador binario para sumar.
- `-` operador binario para restar.
- `*` operador binario para multiplicar.
- `/` operador binario para dividir.
- `^` operador binario para potencia.
- `%/%` operador binario para obtener el cociente en una división (número entero).
- `%%` operador binario para obtener el residuo en una división.


A continuación se presentan ejemplos de cómo usar las anteriores funciones.

```{r}
6 + 4  # Para sumar dos números
a <- c(1, 3, 2)
b <- c(2, 0, 1)  # a y b de la misma dimensión
a + b  # Para sumar los vectores a y b miembro a miembro
a - b  # Para restar dos vectores a y b miembro a miembro
a * b  # Para multiplicar
a / b  # Para dividir
a ^ b  # Para potencia
7 %/% 3  # Para saber las veces que cabe 3 en 7
7 %% 3  # Para saber el residuo al dividir 7 entre 3
```

## Pruebas lógicas \index{pruebas lógicas}
En \proglang{R} se puede verificar si un objeto cumple una condición dada, a continuación el listado de las pruebas usuales.

- `<` para saber si un número es menor que otro.
- `>` para saber si un número es mayor que otro.
- `==` para saber si un número es igual que otro.
- `<=` para saber si un número es menor o igual que otro.
- `>=` para saber si un número es mayor o igual que otro.

A continuación se presentan ejemplos de cómo usar las anteriores funciones.

```{r}
5 < 12  # ¿Será 5 menor que 12?
# Comparando objetos
x <- 5
y <- 20 / 4
x == y  # ¿Será x igual a y?
# Usando vectores
a <- c(1, 3, 2)
b <- c(2, 0, 1)
a > b  # Comparación término a término
a == b  # Comparación de igualdad término a término
```

### Ejemplo {-}
Crear un vector con los números de 1 a 17 y extrater los números que son mayores o iguales a 12.

Primero se crear el vector `x` con los elementos del 1 al 17. La prueba lógica `x >= 12` se usa para evaluar la condición, el resultado es un vector de 17 posiciones con valores de `TRUE` o `FALSE` dependiendo de si la condición se cumple o no. Este vector lógico se coloca dentro de `x[ ]` para que al evaluar `x[x >= 12]` sólo aparezcan los valores del vector original que SI cumplen la condición. El código necesario se muestra a continuación.

```{r}
x <- 1:17  # Se crea el vector
x[x >= 12]  # Se solicitan los valores que cumplen la condición
```


## Operadores lógicos \index{operadores lógicos}
En \proglang{R} están disponibles los operadores lógicos negación, conjunción y disyunción. A continuación el listado de los operadores entre los elementos `x` e `y`.

```{r, eval=F}
!x  # Negación de x
x & y  # Conjunción entre x e y
x && y
x | y  # Disyunción entre x e y
x || y
xor(x, y)
```

A continuación se presentan ejemplos de cómo usar el símbolo de negación `!`.

```{r}
ans <- c(TRUE, FALSE, TRUE)
!ans  # Negando las respuestas almacenadas en ans
x <- c(5, 1.5, 2, 3, 2)
!(x < 2.5)  # Negando los resultados de una prueba
```

A continuación se presentan ejemplos de cómo aplicar la conjunción `&` y `&&`.

```{r}
x <- c(5, 1.5, 2)  # Se construyen dos vectores para la prueba
y <- c(4, 6, 3)

x < 4  # ¿Serán los elementos de x menores que 4?
y > 5  # ¿Serán los elementos de y mayores que 5?
x < 4 & y > 5  # Conjunción entre las pruebas anteriores.
x < 4 && y > 5  # Conjunción vectorial
```

Note las diferencias entre los dos últimos ejemplos, cuando se usa `&` se hace una prueba término a término y el resultado es un vector, cuando se usa `&&` se aplica la conjunción al vector de resultados obtenido con `&`.

## Funciones sobre vectores
En \proglang{R} podemos destacar las siguientes funciones básicas sobre vectores numéricos.

\index{min} \index{max} \index{legth} \index{range} \index{sum} \index{prod} \index{which.min} \index{which.max}  

- `min`: para obtener el mínimo de un vector.
- `max`: para obtener el máximo de un vector.
- `length`: para determinar la longitud de un vector.
- `range`: para obtener el rango de valores de un vector, entrega el mínimo y máximo.
- `sum`: entrega la suma de todos los elementos del vector.
- `prod`: multiplica todos los elementos del vector.
- `which.min`: nos entrega la posición en donde está el valor mínimo del vector.
- `which.max`: nos da la posición del valor máximo del vector.
- `rev`: invierte un vector.

### Ejemplo {-}
Construir en vector llamado `myvec` con los siguientes elementos: 5, 3, 2, 1, 2, 0, NA, 0, 9, 6. Luego aplicar todas las funciones anteriores para verificar el funcionamiento de las mismas.

```{r}
myvec <- c(5, 3, 2, 1, 2, 0, NA, 0, 9, 6)
myvec

min(myvec)  # Opss, no aparece el mínimo que es Cero.
min(myvec, na.rm=TRUE)  # Usamos na.rm = TRUE para remover el NA
max(myvec, na.rm=T)  # Para obtener el valor máximo
range(myvec, na.rm=T)  # Genera min y max simultáneamente
sum(myvec, na.rm=T)  # La suma de los valores internos
prod(myvec, na.rm=T)  # El productor de los valores internos
which.min(myvec)  # Posición del valor mínimo 0 en el vector
which.max(myvec)  # Posición del valor máximo 9 en el vector
```

De las dos últimas líneas podemos destacar lo siguiente:

1. __NO es necesario__ usar `na.rm = TRUE` para remover el `NA` dentro de las funciones `which.min` ni `which.max`.
2. El valor mínimo 0 aparece en las posiciones 6 y 8 pero la función `which.min` sólo entrega la posición del primer valor mínimo dentro del vector.

## Funciones matemáticas
Otras funciones básicas muy utilizadas en estadística son: `sin, cos, tan, asin, acos, atan, atan2, log, logb, log10, exp, sqrt, abs`. A continuación algunos ejemplos de las anteriores funciones.

__Ejemplos de medidas trigonométricas__
```{r}
angulos <- c(0, pi/2, pi)
sin(angulos)
tan(angulos)
```

__Ejemplos de logaritmos__
```{r}
log(100)
log10(100)
logb(125, base=5)
```

__Ejemplos de exponencial__
```{r}
exp(1)
exp(2)
exp(1:3)
```

__Ejemplos de raices__
```{r}
sqrt(49)  # Raiz cuadrada de 49
27 ^ (1/3)  # Raiz cúbica de 27
```

__Ejemplos de valor absoluto__
```{r}
abs(2.5)
abs(-3.6)
```

## Función `seq` \index{seq} \index{secuencias}
En \proglang{R} podemos crear secuencias de números de una forma sencilla usando la función `seq`, la estructura de esta función es:

```{r, eval=F}
seq(from=1, to=1, by, length.out)
```

Los argumentos de esta función son:

- `from`: valor de inicio de la secuencia.
- `to`: valor de fin de la secuencia, no siempre se alcanza.
- `by`: incremento de la secuencia.
- `length.out`: longitud deseado de la secuencia.

### Ejemplo {-}
Construya las siguientes tres secuencias usando la función `seq`.

- Once valores igualmente espaciados desde 0 hasta 1.
- Una secuencia de dos en dos comenzando en 1.
- Una secuencia desde 1 con un salto de $\pi$ y sin pasar del número 9.

El código necesario para obtener las secuencias se muestra a continuación.

```{r}
seq(from=0, to=1, length.out = 11)
seq(from=1, to=9, by=2)  # matches 'end'
seq(from=1, to=9, by=pi) # stays below 'end'
```

__Nota__: en \proglang{R} existe el operador binario `:` que sirve para construir secuencias de uno en uno fácilmente. Revise los siguientes ejemplos para entender su funcionamiento.

```{r}
2:8
3:-5
pi:6  # real sequence
6:pi  # integer sequence
```

## Función `rep` \index{rep} \index{repeticiones}
En \proglang{R} podemos crear repeticiones usando la función `rep`, la estructura de esta función es:

```{r, eval=F}
rep(x, times=1, length.out=NA, each=1)
```

Los argumentos de esta función son:

- `x`: vector con los elementos a repetir.
- `times`: número de veces que el vector `x` se debe repetir.
- `length.out`: longitud deseada para el vector resultante.
- `each`: número de veces que cada elemento de `x` se debe repetir.

### Ejemplo {-}
Construya las siguientes repeticiones usando la función `rep`, no lo haga ingresando número por número.

- 1 2 3 4 1 2 3 4
- 1 1 2 2 3 3 4 4
- 1 1 2 3 3 4
- 1 1 2 2 3 3 4 4

La clave para construir una repetición es descrubir la semilla o elemento que se repite. Las instrucciones para obtener las repeticiones anteriores se muestra a continuación.

```{r}
rep(x=1:4, times=2)
rep(x=1:4, times=c(2,2,2,2))
rep(x=1:4, times=c(2,1,2,1))
rep(x=1:4, each=2)
```

### Ejemplo {-}
La función `rep` es muy versátil, observe los siguientes 4 ejemplos y saque una conclusión de cada uno de ellos.

```{r}
rep(x=1:4, each=2)
rep(x=1:4, each=2, len=4)    # first 4 only.
rep(x=1:4, each=2, len=10)   # 8 integers plus two recycled 1's.
rep(x=1:4, each=2, times=3)  # length 24, 3 complete replications
```















## EJERCICIOS {-}
Use funciones o procedimientos (varias líneas) de \proglang{R} para responder cada una de las siguientes preguntas.


1. ¿Qué cantidad de dinero sobra al repartir 10000\$ entre 3 personas?
2. ¿Es el número 4560 divisible por 3?
3. Construya un vector con los números enteros del 2 al 87. ¿Cuáles de esos números son divisibles por 7?
4. Construya dos vectores, el primero con los números enteros desde 7 hasta 3, el segundo vector con los primeros cinco números positivos divisibles por 5. Sea A la condición de ser par en el primer vector. Sea B la condición de ser mayor que 10 en el segundo vector. ¿En cuál de las 5 posiciones se cumple A y B simultáneamente?
5. Consulte el siguiente enlace sobre una anéctoda de Gauss cuando tenía 10 años de edad http://tinyurl.com/hk2l8h2. Use R para obtener el resultado de la suma solicitada por el profesor del niño Gauss.
6. Construya un vector con los siguientes elementos: 1, -4, 5, 9, -4. Escriba un procedimiento para extraer __las posiciones__ donde está el valor mínimo en el vector.
7. Calcular $8!$
8. Evaluar la siguiente suma $\sum_{i=3}^{i=7}e^i$
9. Evaluar la siguiente productoria $\prod_{i=1}^{i=10}\log\sqrt{i}$
10. Construya un vector cualquiera e inviertalo, es decir, que el primer elemento quede de último, el segundo de penúltimo y así sucesivamente. Compare su resultado con el de la función `rev`.
11. Create the vector: $1, 2, 3, \ldots, 19, 20$.
12. Create the vector: $20, 19, \ldots , 2, 1$.
13. Create the vector: $1, -2, 3, -4, 5, -6, \ldots, 19, -20$.
14. Create the vector: $0.1^3, 0.2^1, 0.1^6, 0.2^4, . . . , 0.1^{36}, 0.2^{34}$.
15. Calculate the following: $\sum_{i=10}^{100}(i^3+4i^2)$ and $\sum_{i=1}^{25}\left( \frac{2^i}{i} + \frac{3^i}{i^2} \right)$.
16. Read the data set available in: http://tinyurl.com/hcusrdc
17. Use a code to obtain the number of variables of the data set.
18. Use a code to obtain the number of countries in the data set.
19. Which is the country with the higher population?.
20. Which is the country with the lowest literacy rate?



















