# Tablas de frecuencia \index{tablas de frecuencia}

Las tablas de frecuencia son muy utilizadas en estadística y \proglang{R} permite crearlas de una forma sencilla. En este capítulo se explican las principales funciones para la elaboración de tablas.

## Tabla de contingencia con `table` \index{table}
La función `table` sirve para construir tablas de frecuencia de una vía, a continuación la estrctura de la función.

```{r, eval=F}
table(..., exclude, useNA)
```
Los parámetros de la funció son:

- `...` espacio para ubicar los nombres de los objetos (variables o vectores) para los cuales se quiere construir la tabla.
- `exclude`: vector con los niveles a remover de la tabla. Si `exclude=NULL` implica que se desean ver los `NA`, lo que equivale a `useNA = "always"`.
- `useNA`: instrucción de lo que se desea con los `NA`. Hay tres posibles valores para este parámetro: `'no'` si no se desean usar, `'ifany'` y `'always'` si se desean incluir.


### Ejemplo: tabla de frecuencia de una vía {-}
Considere el vector `fuma` mostrado a continuación y construya una tabla de frecuencias absolutas para los niveles de la variable frecuencia de fumar.

```{r}
fuma <- c('Frecuente', 'Nunca', 'A veces', 'A veces', 'Nunca',
          'Nunca', 'Frecuente', NA, 'Frecuente', NA, 'hola', 
          'Nunca', 'Hola', 'Frecuente', 'Nunca')
```

A continuación se muestra el código para crear la tabla de frecuencias para la variable `fuma`.

```{r}
table(fuma)
```

De la tabla anterior vemos que NO aparece el conteo de los `NA`, para obtenerlo usamos lo siguiente.

```{r}
table(fuma, useNA='always')
```

Vemos que hay dos niveles errados en la tabla anterior, `Hola` y `hola`. Para construir la tabla sin esos niveles errados usamos lo siguiente.

```{r}
table(fuma, exclude=c('Hola', 'hola'))
```

Por último construyamos la tabla sin los niveles errados y los `NA`, a esta última tabla la llamaremos `tabla1` para luego poder usarla. Las instrucciones para hacer esto son las siguientes.

```{r}
tabla1 <- table(fuma, exclude=c('Hola', 'hola', NA))
tabla1
```

### Ejemplo: tabla de frecuencia de dos vías {-}
Considere otro vector `sexo` mostrado a continuación y construya una tabla de frecuencias absolutas para ver cómo se relaciona el sexo con fumar del ejemplo anterior.

```{r}
sexo <- c('Hombre', 'Hombre', 'Mujer', NA, 'Mujer',
          'Casa', 'Mujer', 'Mujer', 'Mujer', 'Hombre', 'Mujer', 
          'Hombre', NA, 'Mujer', 'Mujer')
```

Para construir la tabla solicitada usamos el siguiente código.

```{r}
table(sexo, fuma)
```

De la tabla anterior vemos que aparecen niveles errados en fuma y en sexo, para retirarlos usamos el siguiente código incluyendo en el parámetro `exclude` un vector con los niveles que __NO__ deseamos en la tabla.

```{r}
tabla2 <- table(sexo, fuma, exclude=c('Hola', 'hola', 'Casa', NA))
tabla2
```

## Función `prop.table` \index{prop.table}
La estructura de la función `prop.table` es muy sencilla y a continuación se muestra.














