# Tablas de frecuencia \index{tablas de frecuencia}

Las tablas de frecuencia son muy utilizadas en estadística y \proglang{R} permite crearlas de una forma sencilla. En este capítulo se explican las principales funciones para la elaboración de tablas.

## Tabla de contingencia con `table` \index{table}
La función `table` sirve para construir tablas de frecuencia de una vía, a continuación la estrctura de la función.

```{r, eval=F}
table(..., exclude, useNA)
```
Los parámetros de la función son:

- `...` espacio para ubicar los nombres de los objetos (variables o vectores) para los cuales se quiere construir la tabla.
- `exclude`: vector con los niveles a remover de la tabla. Si `exclude=NULL` implica que se desean ver los `NA`, lo que equivale a `useNA = 'always'`.
- `useNA`: instrucción de lo que se desea con los `NA`. Hay tres posibles valores para este parámetro: `'no'` si no se desean usar, `'ifany'` y `'always'` si se desean incluir.


### Ejemplo: tabla de frecuencia de una vía {-}
Considere el vector `fuma` mostrado a continuación y construya una tabla de frecuencias absolutas para los niveles de la variable frecuencia de fumar.

```{r}
fuma <- c('Frecuente', 'Nunca', 'A veces', 'A veces', 'A veces',
          'Nunca', 'Frecuente', NA, 'Frecuente', NA, 'hola', 
          'Nunca', 'Hola', 'Frecuente', 'Nunca')
```

A continuación se muestra el código para crear la tabla de frecuencias para la variable `fuma`.

```{r}
table(fuma)
```

De la tabla anterior vemos que NO aparece el conteo de los `NA`, para obtenerlo usamos lo siguiente.

```{r}
table(fuma, useNA='always')
```

Vemos que hay dos niveles errados en la tabla anterior, `Hola` y `hola`. Para construir la tabla sin esos niveles errados usamos lo siguiente.

```{r}
table(fuma, exclude=c('Hola', 'hola'))
```

Por último construyamos la tabla sin los niveles errados y los `NA`, a esta última tabla la llamaremos `tabla1` para luego poder usarla. Las instrucciones para hacer esto son las siguientes.

```{r}
tabla1 <- table(fuma, exclude=c('Hola', 'hola', NA))
tabla1
```

```{block2, type='rmdnote'}
Al crear una tabla con la instrucción `table(var1, var2)`, la variable 1 quedará por filas mientras que la variable 2 estará en las columnas.
```

### Ejemplo: tabla de frecuencia de dos vías {-}
Considere otro vector `sexo` mostrado a continuación y construya una tabla de frecuencias absolutas para ver cómo se relaciona el sexo con fumar del ejemplo anterior.

```{r}
sexo <- c('Hombre', 'Hombre', 'Hombre', NA, 'Mujer',
          'Casa', 'Mujer', 'Mujer', 'Mujer', 'Hombre', 'Mujer', 
          'Hombre', NA, 'Mujer', 'Mujer')
```

Para construir la tabla solicitada usamos el siguiente código.

```{r}
table(sexo, fuma)
```

De la tabla anterior vemos que aparecen niveles errados en fuma y en sexo, para retirarlos usamos el siguiente código incluyendo en el parámetro `exclude` un vector con los niveles que __NO__ deseamos en la tabla.

```{r}
tabla2 <- table(sexo, fuma, exclude=c('Hola', 'hola', 'Casa', NA))
tabla2
```

## Función `prop.table` \index{prop.table}
La función `prop.table` se utiliza para crear tablas de frecuencia relativa a partir de tablas de frecuencia absoluta, la estructura de la función se muestra a continuación.

```{r, eval=F}
prop.table(x, margin=NULL)
```

- `x`: tabla de frecuencia.
- `margin`: valor de 1 si se desean proporciones por filas, 2 si se desean por columnas, `NULL` si se desean frecuencias globales.

### Ejemplo: tabla de frecuencia relativa de una vía {-}
Obtener la tabla de frencuencia relativa para la `tabla1`.

Para obtener la tabla solicitada se usa el siguiente código.

```{r}
prop.table(x=tabla1)
```

### Ejemplo: tabla de frecuencia relativa de dos vías {-}
Obtener la tabla de frencuencia relativa para la `tabla2`.

Si se desea la tabla de frecuencias relativas global se usa el siguiente código. El resultado se almacena en el objeto `tabla3` para ser usado luego.

```{r}
tabla3 <- prop.table(x=tabla2)
tabla3
```

Si se desea la tabla de frecuencias relativas marginal por __columnas__ se usa el siguiente código.

```{r}
tabla4 <- prop.table(x=tabla2, margin=2)
tabla4
```

## Función `addmargins` \index{addmargins}
Esta función se puede utilizar para agregar los totales por filas o por columnas a una tabla de frecuencia absoluta o relativa. La estructura de la función es la siguiente.

```{r, eval=F}
addmargins(A, margin)
```

- `A`: tabla de frecuencia.
- `margin`: valor de 1 si se desean proporciones por columnas, 2 si se desean por filas, `NULL` si se desean frecuencias globales.

### Ejemplo {-}
Obtener las tablas `tabla3` y `tabla4` con los totales margines global y por columnas respectivamente.

Para hacer lo solicitado usamos las siguientes instrucciones.

```{r}
addmargins(tabla3)
addmargins(tabla4, margin=1)
```

```{block2, type='rmdwarning'}
Note que los valores de 1 y 2 en el parámetro `margin` de las funciones `prop.table` y `addmargins` significan lo contrario.
```

## Función `hist` \index{hist}
Construir tablas de frecuencias para variables cuantitativas es necesario en muchos procedimientos estadísticos, la función `hist` sirve para obtener este tipo de tablas. La estructura de la función es la siguiente.

```{r, eval=F}
hist(x, breaks='Sturges', include.lowest=TRUE, right=TRUE, 
     plot=FALSE)
```

Los parámetros de la función son:

- `x`: vector numérico.
- `breaks`: vector con los límites de los intervalos. Si no se especifica se usar la regla de Sturges para definir el número de intervalos y el ancho.
- `include.lowest`: valor lógico, si `TRUE` una observación $x_i$ que coincida con un límite de intervalo será ubicada en el intervalo izquierdo, si `FALSE` será incluída en el intervalo a la derecha.
- `right`: valor lógico, si `TRUE` los intervalos serán cerrados a derecha de la forma $(lim_{inf}, lim_{sup}]$, si es `FALSE` serán abiertos a derecha.
- `plot`: valor lógico, si `FALSE` sólo se obtiene la tabla de frecuencias mientras que con `TRUE` se obtiene la representación gráfica llamada histograma.

### Ejemplo {-}
Genere 200 observaciones aleatorias de una distribución normal con media $\mu=170$ y desviación $\sigma=5$, luego construya una tabla de frecuencias para la muestra obtenida usando (a) la regla de Sturges y (b) tres intervalos con límites 150, 170, 180 y 190.

Primero se construye el vector `x` con las observaciones de la distribución normal por medio de la función `rnorm` y se especifica la media y desviación solicitada. Luego se aplica la función `hist` con el parámetro `breaks='Sturges'`, a continuación el código utilizado.

```{r}
x <- rnorm(n=200, mean=170, sd=5)

res1 <- hist(x=x, breaks='Sturges', plot=FALSE)
res1
```

El objeto `res1` es una lista donde se encuentra la información de la tabla de frecuencias para `x`. Esa lista tiene en el elemento `breaks` los límites inferior y superior de los intervalos y en el elemento `counts` están las frecuencias de cada uno de los intervalos. 

Para obtener las frecuencias de tres intervalos con límites 150, 170, 180 y 190 se especifica en el parámetros `breaks` los límites. El código para obtener la segunda tabla de frecuencias se muestra a continuación.

```{r}
res2 <- hist(x=x, plot=FALSE, 
             breaks=c(150, 170, 180, 190))
res2
```

### Ejemplo {-}
Construya el vector `x` con los siguientes elementos: 1.0, 1.2, 1.3, 2.0, 2.5, 2.7, 3.0 y 3.4. Obtenga varias tablas de frecuencia con la función `hist` variando los parámetros `include.lowest` y `right`. Use como límite de los intervalos los valores 1, 2, 3 y 4.

Lo primero que debemos hacer es crear el vector `x` solicitado así:

```{r}
x <- c(1.1, 1.2, 1.3, 2.0, 2.0, 2.5, 2.7, 3.0, 3.4)
```

En la Figura \@ref(fig:dots) se muestran los `r length(x)` puntos y con color azul se representan los límites de los intervalos.

```{r dots, fig.cap='Ubicación de los puntos del ejemplo con límites en color azul.', fig.asp=0.8, fig.width=5, echo=F}
dotchart(x, xlab='Valores de x', xlim=c(0.5, 4.5), pch=19)
abline(v=c(1, 2, 3, 4), lty='longdash', col='blue')
```

A continuación se presenta el código para obtener la tabla de frecuencia usando `rigth=TRUE`, los resultados se almacenan en el objeto `res3` y se solicitan sólo los dos primeros elementos que corresponden a los límites y frecuencias. 

```{r}
res3 <- hist(x, breaks=c(1, 2, 3, 4), right=TRUE, plot=FALSE)
res3[1:2]
```

Ahora vamos a repetir la tabla pero usando `rigth=FALSE` para ver la diferencia, en `res4` están los resultados.

```{r}
res4 <- hist(x, breaks=c(1, 2, 3, 4), right=FALSE, plot=FALSE)
res4[1:2]
```

Al comparar los últimos dos resultados vemos que la primera frecuencia es 5 cuando `right=TRUE` porque los intervalos se consideran cerrados a la derecha.

Ahora vamos a construir una tabla de frecuencia usando `FALSE` para los parámetros `include.lowest` y `right`.

```{r}
res5 <- hist(x, breaks=c(1, 2, 3, 4),
             include.lowest=FALSE, right=FALSE,
             plot=FALSE)
res5[1:2]
```

De este último resultado se ve claramente el efecto de los parámetros `include.lowest` y `right` en la construcción de tablas de frecuencia.

## EJERCICIOS {-}
Use funciones o procedimientos (varias líneas) de \proglang{R} para responder cada una de las siguientes preguntas.

1. 
