# Distribuciones continuas \label{continuas}

En este capítulo se mostrarán las funciones de \proglang{R} para distribuciones continuas.

## Funciones disponibles para distribuciones continuas

Para cada distribución continua se tienen 4 funciones, a continuación el listado de las funciones y su utilidad.

```{r, eval=FALSE}
dxxx(x, ...)  # Función de densidad de probabilidad, f(x)
pxxx(q, ...)  # Función de distribución acumulada hasta q, F(x)
qxxx(p, ...)  # Cuantil para el cual P(X <= q) = p
rxxx(n, ...)  # Generador de números aleatorios.
```

En el lugar de las letras `xxx` se de debe colocar el nombre de la distribución en \proglang{R}, a continuación el listado de nombres disponibles para las 11 distribuciones continuas básicas.

```{r, eval=FALSE}
beta     # Beta
cauchy   # Cauchy
chisq    # Chi-cuadrada
exp      # Exponencial
f        # F
gamma    # Gama
lnorm    # log-normal
norm     # normal
t        # t-student
unif     # Uniforme
weibull  # Weibull
```

Combinando las funciones y los nombres se tiene un total de 44 funciones, por ejemplo, para obtener la función de densidad de probabilidad $f(x)$ de una normal se usa la función `dnorm( )` y para obtener la función acumulada $F(x)$ de una Beta se usa la función `pbeta( )`.

### Ejemplo beta {-}
 
Considere que una variable aleatoria $X$ se distribuye beta con parámetros $a=2$ y $b=5$.

1) Dibuje la densidad de la distribución.

La función `dbeta` sirve para obtener la altura de la curva de una distribución beta y combinándola con la función `curve` se puede dibujar la densidad solicitada. En la Figura \@ref(fig:beta1) se presenta la densidad, observe que para la combinación de parámetros $a=2$ y $b=5$ la distribución es sesgada a la derecha.

```{r beta1, fig.cap='Función de densidad para una $Beta(2, 5)$.', fig.asp=0.7, fig.width=6}
curve(dbeta(x, shape1=2, shape2=5), lwd=3, las=1,
      ylab='Densidad')
```

2) Calcular $P(0.3 \leq X \leq 0.7)$.

Para obtener la probabilidad o área bajo la densidad se puede usar la función `integrate`, los límites de la integral se ingresan por medio de los parámetros `lower` y `upper`. Si la función a integrar tiene parámetros adicionales como en este caso, éstos parámetros se ingresan luego de los límites de la integral. A continuación el código necesario para obtener la probabiliad solicitada.

```{r}
integrate(f=dbeta, lower=0.3, upper=0.7,
          shape1=2, shape2=5)
```

Otra forma de obtener la probabilidad solicitada es restando de $F(x_{max})$ la probabilidad $F(x_{min})$. Las probabilidades acumuladas hasta un valor dado se obtienen con la función `pbeta`, a continuación el código necesario.

```{r}
pbeta(q=0.7, shape1=2, shape2=5) - pbeta(q=0.3, shape1=2, shape2=5)
```

De ambas formas se obtiene que $P(0.3 \leq X \leq 0.7)=0.4092$.

```{block2, type='rmdnote'}
Recuerde que para distribuciones continuas

$$ P(a < X < b) = P(a \leq X < b) = P(a < X \leq b) = P(a \leq X \leq b)$$
```

### Ejemplo normal estándar {-}
Suponga que la variable aleatoria $Z$ se distribuye normal estándar, es decir, $Z \sim N(0, 1)$.

1) Calcular $P(Z < 1.45)$.

Para calcular la probabilidad acumulada hasta un punto dado se usa la función `pnorm` y se evalúa en el cuantil indicado, a continuación el código usado.

```{r}
pnorm(q=1.45)
```

En la Figura \@ref(fig:norm1) se muestra el área sombreada correspondiente a $P(Z < 1.45)$.

2) Calcular $P(Z > -0.37)$.

Para calcular la probabilidad solicitada se usa nuevamente la función `pnorm` evaluada en el cuantil dado. Como el evento de interés es $Z > -0.37$, la probabilidad solicitada se obtiene como `1 - pnorm(q=-0.37)`, esto debido a que por defecto las probabilidades entregadas por la función `pxxx` son siempre a izquierda. A continuación el código usado.

```{r}
1 - pnorm(q=-0.37)
```

En la Figura \@ref(fig:norm1) se muestra el área sombreada correspondiente a $P(Z > -0.37)$.

Otra forma para obtener la probabilidad solicitada sin hacer la resta es usar el parámetro `lower.tail` para indicar que interesa la probabilidad a la derecha del cuantil dado, a continuación un código alternativo para obtener la misma probabilidad.

```{r}
pnorm(q=-0.37, lower.tail=FALSE)
```

3) Calcular $P(-1.56 < Z < 2.58)$.

Para calcular la probabilidad solicitada se obtiene la probabilidad acumulada hasta 2.58 y de ella se resta lo acumulado hasta -1.56, a continuación el código usado.

```{r}
pnorm(q=2.58) - pnorm(-1.56)
```

En la Figura \@ref(fig:norm1) se muestra el área sombreada correspondiente a $P(-1.56 < Z < 2.58)$.

4) Calcular el cuantil $q$ para el cual se cumple que $P(Z<q)=0.95$.

Para calcular el cuantil en el cual se cumple que $P(Z<q)=0.95$ se usa la función `qnorm`, a continuación el código usado.

```{r}
qnorm(p=0.95) 
```

En la Figura \@ref(fig:norm1) se muestra el área sombreada correspondiente a $P(Z<q)=0.95$.

```{r norm1, fig.cap='Área sombreada para los ejemplos.', fig.asp=1.1, fig.width=6, echo=FALSE, message=FALSE}
require(mytools)
par(mfrow=c(2, 2))
shadow.normal(lower=-5, upper=1.45, xlab='Z', ylab='Densidad',
              main='P(Z < 1.45)')
shadow.normal(lower=-0.37, upper=6, xlab='Z', ylab='Densidad',
              main='P(Z > -0.37)')
shadow.normal(lower=-1.56, upper=2.58, xlab='Z', ylab='Densidad',
              main='P(-1.56 < Z < 2.58)')
shadow.normal(lower=-6, upper=qnorm(p=0.95), xlab='Z', ylab='Densidad',
              main='P(Z<q)=0.95')
```

```{block2, type='rmdtip'}
El parámetro `lower.tail` es muy útil para indicar si estamos trabajando una cola a izquierda o una cola a derecha.
```

### Ejemplo normal general {-}
Considere un proceso de elaboración de tornillos en una empresa y suponga que el diámetro de los tornillos sigue una distribución normal con media de 10 $mm$ y varianza de 4 $mm^2$.

1) Un tornillo se considera que cumple las especificaciones si su diámetro está entre 9 y 11 mm. ¿Qué porcentaje de los tornillos cumplen las especificaciones?

Como se solicita probabilidad se debe usar `pnorm` indicando que la media es $\mu=10$ y la desviación de la distribución es $\sigma=2$. A continuación el código usado.

```{r}
pnorm(q=11, mean=10, sd=2) - pnorm(q=9, mean=10, sd=2)
```

2) Un tornillo con un diámetro mayor a 11 mm se puede reprocesar y recuperar. ¿Cuál es el porcentaje de reprocesos en la empresa?

Como se solicita una probabilidad a derecha se usa `lower.tail=FALSE` dentro de la función `pnorm`. A continuación el código usado.

```{r}
pnorm(q=11, mean=10, sd=2, lower.tail=FALSE)
```

3) El 5\% de los tornillos más delgados no se pueden reprocesar y por lo tanto son desperdicio. ¿Qué diámetro debe tener un tornillo para ser clasificado como desperdicio?

Aquí interesa encontrar el cuantil tal que $P(Diametro<q)=0.05$, por lo tanto se usa la función `qnorm`. A continuación el código usado.

```{r}
qnorm(p=0.05, mean=10, sd=2)
```

4) El 10\% de los tornillos más gruesos son considerados como sobredimensionados. ¿cuál es el diámetro mínimo de un tornillo para que sea considerado como sobredimensionado?

Aquí interesa encontrar el cuantil tal que $P(Diametro>q)=0.10$, por lo tanto se usa la función `qnorm` pero incluyendo `lower.tail=FALSE` por ser una cola a derecha. A continuación el código usado.

```{r}
qnorm(p=0.10, mean=10, sd=2, lower.tail=FALSE)
```

En la Figura \@ref(fig:norm2) se muestran las áreas sombreadas para cada de las anteriores preguntas.

```{r norm2, fig.cap='Área sombreada para el ejemplo de los tornillos.', fig.asp=1.1, fig.width=6, echo=FALSE, message=FALSE}
require(mytools)
par(mfrow=c(2, 2))
shadow.normal(lower=9, upper=11, mu=10, sigma=2, shadow.col='tomato',
              xlab='Diámetro', ylab='Densidad', k=3,
              main='P(9 < Diámetro < 11)')

shadow.normal(lower=11, upper=20, mu=10, sigma=2, shadow.col='violetred1',
              xlab='Diámetro', ylab='Densidad', k=3,
              main='P(Diámetro > 11)')

shadow.normal(lower=3,
              upper=qnorm(p=0.05, mean=10, sd=2),
              mu=10, sigma=2, shadow.col='springgreen3',
              xlab='Diámetro', ylab='Densidad', k=3,
              main='P(Diámetro < q) = 5%')

shadow.normal(qnorm(p=0.10, mean=10, sd=2, lower.tail=FALSE),
              upper=20,
              mu=10, sigma=2, shadow.col='yellow1',
              xlab='Diámetro', ylab='Densidad', k=3,
              main='P(Diámetro > q) = 10%')
```


## Distribuciones continuas generales

En la práctica nos podemos encontramos con variables aleatorias continuas que no se ajustan a una de las distribuciones mostradas anteriormente, en esos casos, es posible manejar ese tipo de variables por medio de unas funciones básicas de \proglang{R} como se muestra en el siguiente ejemplo.

### Ejemplo {-}

En este ejemplo se retomará la base de datos `crab` sobre el cangrejo de herradura hembra presentado en el capítulo anterior. La base de datos `crab` contiene las siguientes variables: el color del caparazón, la condición de la espina, el peso en kilogramos, el ancho del caparazón en centímetros y el número de satélites o machos sobre el caparazón, la base de datos está disponible en el siguiente [enlace](https://raw.githubusercontent.com/fhernanb/datos/master/crab).

1) Sea $X$ la variable peso del cangrejo, dibuje la densidad para $X$.

Para obtener la densidad muestral de un vector cuantitativo se usa la función `density`, y para dibujar la densidad se usa la función `plot` aplicada a un objeto obtenido con `density`, a continuación el código necesario para dibujar la densidad.

```{r crabcont1, fig.cap='Función de densidad $f(x)$ para el peso de los cangrejos.', fig.asp=0.7, fig.width=6}
url <- 'https://raw.githubusercontent.com/fhernanb/datos/master/crab'
crab <- read.table(file=url, header=T)

plot(density(crab$W), main='', lwd=5, las=1,
     xlab='Peso (Kg)', ylab='Densidad')
```

En la Figura \@ref(fig:crabcont1) se muestra la densidad para la variable peso de los cangrejos, esta densidad es bastante simétrica y el intervalo de mayor densidad está entre 22 y 30 kilogramos.

2) Dibujar $F(x)$ para el peso del cangrejo.

Para dibujar la función $F(x)$ se usa la función `ecdf` y se almacena el resultado en el objeto `F`, luego se dibuja la función deseada usando `plot`. A continuación el código utilizado. En la Figura \@ref(fig:crabcont2) se presenta el dibujo para $F(x)$.

```{r crabcont2, fig.cap='Función acumulada $F(x)$ para el peso de los cangrejos.', fig.asp=0.7, fig.width=6}
F <- ecdf(crab$W)
plot(F, main='', xlab='Peso (Kg)', ylab='F(x)', cex=0.5, las=1)
```

3) Calcular la probabilidad de que un cangrejo hembra tenga un peso inferior o igual a 28 kilogramos.

Para obtener $P(X \leq 28)$ se evalua en la función $F(x)$ el cuantil 28 así.

```{r}
F(28)
```

Por lo tanto $P(X \leq 28)=0.7919$.

4) Dibujar la función de densidad para el peso de los cangrejos hembra diferenciando por el color del caparazón.

Como son 4 los colores de los caparazones se deben construir 4 funciones de densidad. Usando la función `split` se puede partir el vector de peso de los cangrejos según su color. Luego se construyen las cuatro densidades usando la función `density` aplicada a cada uno de los pesos, a continuación el código. 

```{r}
pesos <- split(x=crab$W, f=crab$C)
f1 <- density(pesos[[1]])
f2 <- density(pesos[[2]])
f3 <- density(pesos[[3]])
f4 <- density(pesos[[4]])
```

Luego de tener las densidades muestrales se procede a dibujar la primera densidad con `plot`, luego se usa la funció `lines` para agregar a la densidad inicial las restantes densidades. En la Figura \@ref(fig:crabcont3) se muestran las 4 densidades, una por cada color de caparazón.

```{r crabcont3, fig.cap='Función de densidad $f(x)$ para el peso del cangrejo diferenciando por el color.', fig.asp=0.7, fig.width=6}
plot(f1, main='', las=1, lwd=4,
     xlim=c(18, 34),
     xlab='Peso (Kg)', ylab='Densidad')
lines(f2, lwd=4, col='red')
lines(f3, lwd=4, col='blue')
lines(f4, lwd=4, col='orange')
legend('topright', lwd=4, bty='n',
       col=c('black', 'red', 'blue', 'orange'),
       legend=c('Color 1', 'Color 2', 'Color 3', 'Color 4'))
```

Otra forma para dibujar las densidades es usar el paquete **ggplot2** [@R-ggplot2]. En la Figura \@ref(fig:crabcont4) se muestra el resultado obtenido de correr el siguiente código.

```{r crabcont4, fig.cap='Función de densidad $f(x)$ para el peso del cangrejo diferenciando por el color y usando ggplot2.', fig.asp=0.7, fig.width=6, message=FALSE}
require(ggplot2)  # Recuerde que primero debe instalarlo

crab$Color <- as.factor(crab$C)  # Para convertir en factor

ggplot(crab, aes(x=W)) + 
  geom_density(aes(group=Color, fill=Color), alpha=0.3) +
  xlim(18, 34) + xlab("Peso (Kg)") + ylab("Densidad")
```

Para aprender más sobre el paquete **ggplot2** se recomienda consultar este [enlace](http://tutorials.iq.harvard.edu/R/Rgraphics/Rgraphics.html).
